【裁判字號】    92,台上,3866
【裁判日期】    920717
【裁判案由】    違反著作權法
【裁判全文】
最高法院刑事判決                              九十二年度台上字第三八六六號
    上  訴  人  台灣高等法院台南分院檢察署檢察官
    被      告  甲○○
右上訴人因被告違反著作權法案件，不服台灣高等法院台南分院中華民國九十二年五
月十九日第二審判決（九十二年度上訴字第三七三號，起訴案號：台灣台南地方法院
檢察署九十一年度偵字第一○六八五號），提起上訴，本院判決如左：
    主  文
原判決撤銷，發回台灣高等法院台南分院。
    理  由
本件原判決認定上訴人甲○○與不詳姓名之成年男子，共同基於意圖營利之犯意聯絡
，明知該男子交付其陳列及售賣之ＣＤ音樂光碟片，係未經著作權人滾石國際音樂股
份有限公司、魔岩唱片股份有限公司、華納國際音樂股份有限公司、上華國際企業股
份有限公司、豐華唱片股份有限公司、福茂唱片音樂股份有限公司、環球國際唱片股
份有限公司、艾迴股份有限公司、科藝百代股份有限公司、博德曼股份有限公司、新
力哥倫比亞音樂股份有限公司、華研國際音樂股份有限公司、貴族唱片股份有限公司
之授權，而由該不詳姓名之成年男子所擅自重製之盜版物品，乃於民國九十一年八月
九日，在台南市○○路大東夜市場擺設地攤，以每片ＣＤ音樂光碟片新台幣（下同）
一百元之價格，售賣予不特定之人牟利，並恃以維生。嗣於同日二十三時許為警查獲
等情。因而撤銷第一審之不當判決，改判仍論處上訴人共同以明知為侵害著作權之物
，意圖營利而交付之方法，侵害他人之著作權為常業罪刑。固非無見。惟查：(一)修正
前著作權法第九十四條所謂：以犯第九十一條、第九十二條或第九十三條之罪為常業
者，係指專以觸犯該等法條之罪，為其日常生活之職業者而言。故該法修正前第九十
四條為第九十一條、第九十二條、第九十三條犯罪之加重態樣，性質上屬多數行為之
集合犯，法律上擬制為一罪，即學理上稱之為實質上一罪。其反覆從事之多數行為相
互間並不發生連續犯、牽連犯或想像競合犯裁判上一罪之問題。原判決既謂上訴人所
為，係犯修正前著作權法第九十四條明知為侵害著作權之物，意圖營利而交付為常業
罪。復謂上訴人「於同一時地，一行為而侵害多家公司之著作權，為想像競合犯，應
依刑法第五十五條之規定從一重處斷」。其前後論敘之法律見解已見矛盾。(二)原判決
事實認定：「甲○○與姓名年籍不詳之成年男子，基於意圖營利之犯意聯絡，明知該
男子交付其陳列及販售之CD音樂光碟片，係未經著作權人滾石……等多家音樂公司之
授權，而由不詳姓名年籍不詳之人所擅自重製侵害著作權之盜版物品，竟於民國九十
一年八月九日，在台南市○○路大東夜市處擺設地攤，以每片CD音樂光碟片一百元之
價格賣予不特定人牟利，並特此為業謀生」等語。係指上訴人所售賣之CD音樂光碟片
，係由該不詳姓名之成年男子所擅自重製而來，則該不詳姓名之成年男子，既有重製
、銷售之行為，似該當於修正前著作權法第九十四條，以犯同法第九十一條第二項意
圖銷售而擅自以重製之方法侵害他人之著作財產權為常業罪。而修正前著作權法第九
十一條第二項之罪本包含有銷售之意圖，故該不詳姓名之成年男子，應無另成立修正
前著作權法第八十七條第二款明知為侵害著作權之物，意圖營利而交付罪。則上訴人
與該不詳姓名之成年人自無成立該罪共同正犯之餘地。乃原判決認二人共犯修正前著
作權法第九十四條、第九十三條第三款、第八十七條第二款之明知為侵害著作權之物
，意圖營利而交付之方法侵害他人著作權為常業罪，其事實之認定與理由之說明亦生
齟齬。其次，原判決於理由二先曰：上訴人係犯修正前著作權法第九十四條、第九十
三條第三款、第八十七條第二款之明知為侵害著作權之物，意圖營利而交付之方法侵
害他人著作權為常業罪：嗣於理由三又謂：「又本件被告所觸犯者，乃著作權法第九
十四條以犯同法第九十一條之罪為常業之常業犯……」等語，前後所適用之法條，亦
不相一致，均屬可議。(三)行為後法律有變更者，適用裁判時之法律，但裁判前之法律
有利於行為人者，適用最有利於行為人之法律，刑法第二條第一項定有明文。著作權
法第九十四條、第九十三條第三款、第八十七條業於九十二年七月九日修正公布，同
年月十一日生效，對於意圖營利，以重製於光碟之方法，侵害他人之著作財產權為常
業罪，新法增訂單獨處罰之明文。而同法第八十七條視為侵害著作權罪，其犯罪構成
要件與修正前之規定亦有不同。本件上訴人以意圖營利而交付之方法，侵害他人之著
作權為常業之行為，與修正後該等條款之犯罪構成要件是否相當？原判決未及比較適
用，亦有判決不適用法律之違誤。以上或為上訴意旨所指摘，或為本院得依職權調查
之事項。應認原判決有發回更審之原因。
據上論結，應依刑事訴訟法第三百九十七條、第四百零一條，判決如主文。
中      華      民      國    九十二    年      七      月     十七     日
                              最高法院刑事第四庭
                                  審判長法官  紀  俊  乾
                                        法官  黃  正  興
                                        法官  劉  介  民
                                        法官  陳  東  誥
                                        法官  白  文  漳
      右正本證明與原本無異
                                              書  記  官
中      華      民      國    九十二    年      七      月    二十一    日
                                                                      ：


司法院資訊處製作；財團法人民間司法改革基金會備份。
